【裁判字號】    99,上易,620
【裁判日期】    990701
【裁判案由】    妨害自由等
【裁判全文】
臺灣高等法院臺中分院刑事判決         99年度上易字第620號
上  訴  人
即  被  告  乙○○
上列上訴人因犯妨害自由等案件，不服臺灣臺中地方法院99年度
易字第605號中華民國99年4月2日第一審判決（起訴案號：臺灣
臺中地方法院檢察署98年度偵字第21073號），提起上訴，本院
判決如下：
    主  文
上訴駁回。
    事實及理由
一、本案經本院審理結果，認第一審判決認事用法及量刑均無不
    當，應予維持，並引用第一審判決書記載之事實、證據及理
    由（如附件）。
二、上訴人即被告（以下稱被告）乙○○上訴理由略稱：「一告
    訴人丙○○、甲○○因對被告乙○○伊犯公然侮辱、毀損、
    恐嚇等罪，已經原審法院另以98年度訴字第1584號判決有罪
    在案。二而羅月芬、甲○○對被告伊犯公然侮辱、毀損、恐
    嚇罪時，被告即以行動電話向派出所報案，由昇平派出所警
    員到場處理，故被告如犯有恐嚇等罪，斷無以行動電話向警
    方報案之理。三本件是羅月芬與被告報警提出告訴後，丙○○與甲○○二人始提出告訴，顯見丙○○與甲○○二人之告
    訴，是事後捏造。四被告並未恐嚇甲○○，被告縱有聲稱「
    我是開當舖。」等語，亦不足以使甲○○心生畏懼。五另證
    人鄭文秀之證言並不足以作為被告有罪之佐證。」等由，不
    服原審判決，提起上訴。
三、原審判決認被告乙○○犯恐嚇等罪，事證明確，應予論科，
    理由以：
  (一)被告於98年2月4日下午19時許，與羅月芬至丙○○經營之「
    九九賣場」，要求丙○○更換電蚊拍或退款，惟遭丙○○拒
    絕，被告乃對丙○○恫稱：「幹你娘雞掰，你是開黑店，我
    是開當鋪，你要注意，我要妳「九九賣場」關門（臺語）！
    」等語，嗣丙○○通知其同居人甲○○到場，被告另對甲○○恫稱：「你卡注意，我是開當鋪（臺語）！」等語之事實
    ，業據：
  1.丙○○先於(1)98年2月5日警詢時指證稱：羅月芬說電蚊拍壞
    掉，要求退錢，我表示你已經換四次不給她退錢，跟羅月芬
    一起來退貨的乙○○對我說：「幹你娘，你這是黑店，你卡
    注意，我是開當鋪，我要妳「九九賣場」關門，告到你悽慘
    落魄（臺語）！」。…，我一個女人顧店，我會害怕，所以
    我就叫我先生回來等語（臺中縣警察局太平分局中縣太警偵
    字第0980002480號刑事偵查卷宗〈以下簡稱警卷〉第1頁背
    面、第2頁）；復於(2)98年12月15日偵查中指證稱：被告罵
    我：「幹你娘雞掰，你是開黑店，我是開當鋪，你要卡注意
    ，我要妳「九九賣場」關門，告到妳悽慘落魄！」等語，鄭
    文秀有聽到。當時甲○○還沒有進來，我害怕才打電話給甲○○，甲○○來的時候，鄭文秀剛好出去，甲○○問我什麼
    原因，我說電蚊拍換很多次了，甲○○說你來這裡換電蚊拍
    很多次了，不能退錢給你，被告很生氣就對甲○○說他是開
    當鋪的，叫甲○○要注意一點等語（偵查卷第21、22頁）；
    再於(3)原審法院審理中指證稱：我告訴乙○○不能退錢，乙○○就拍桌子並說：「幹妳娘雞掰，你是開黑店，我是開當
    舖，你要注意，我要妳九九賣場關門，告到你悽慘落魄（臺
    語）！」，…，「（問：乙○○對你說這些話及動作時，你
    的感受如何？）我會害怕。…，因為乙○○告訴我要我注意
    ，而且他也說他是開當舖的，我會害怕。…，我看電視開當
    舖的人都會請一些保鑣，會把人抓去打，所以乙○○說他是
    開當舖的，我會害怕他會把我抓去打，而且乙○○在說這句
    話的時候又拍桌子又用手指著我，又說要我注意，所以我會
    害怕。」、「（問：乙○○罵你：「幹妳娘雞掰」時，當時
    店內還開著嗎？）是的。」、「（問：當時店裡面任何人都
    可以進來買東西嗎？）都可以，店內當時也有幾位客人正在
    選購物品。」、「（問：乙○○說完這些話以後，他有何動
    作？）乙○○在店裡面說要打電話，就走到店外的騎樓打電
    話，當時羅月芬還在賣場裡面。…，鄭文秀站在櫃檯旁邊好
    像要結帳。…，我打電話給我先生，因為我會害怕。…。、
    「（問：甲○○到現場後如何處理？）甲○○先進來賣場問
    我發生什麼事情。…。」、「（問：甲○○有無對乙○○說
    明不能退錢？）有，但乙○○就對甲○○說：你卡注意，我
    是開當舖的。」、「（問：當時警察是否已經來了？）當時
    警察還沒來，但隔了一下警察就來了。」等語甚詳（原審卷
    第24、25頁）。
  2.甲○○先於(1)98年2月7日警詢中指證稱：我一回到店內，看
    羅月芬和被告在櫃檯罵丙○○，才出口說「你們來這亂的嘛
    ，有話慢慢講。」，他們一直不理我一直罵。…，在警察來
    之前，被告對我說「我是開當鋪，你卡注意！」等語（警卷
    第3頁背面）；復於(2)原審法院審理中指證稱：「（問：你
    接到丙○○的電話後到你抵達賣場大約多久？）十分鐘左右
    。」、「（問：你抵達「九九賣場」後，你先和誰交談？）
    丙○○，我詢問丙○○發生什麼事情，丙○○說電蚊拍已經
    換四次了，要退錢，不然要告我們。」、「（問：你有無向
    乙○○說明為何不能退錢？）有，我說這已經換三、四次了
    ，不能退錢。」、「（問：乙○○有說什麼嗎？）乙○○舉
    起手，用大拇指比著自己的臉對我說：「你卡注意，我是開
    當舖的！」。」、「（問:乙○○說：「你卡注意，我是開
    當舖的！」的語氣、神情、音量如何？）比平常人講話大聲
    ，語氣也比平常人兇。…，因為開當舖的，都是在討債，有
    黑社會背景，所以我會害怕。…我怕我不退他錢，以後他會
    找人來揍我。」、「（問：乙○○對你說：「你卡注意，我
    是開當舖的！」，警察是否來了？）沒有，但隨後不久警察
    就來了等語甚詳（原審卷第25、26頁）。
  3.鄭文秀先於(1)原審法院98年度易字第1584號案件審理中結證
    稱：我有看到羅月芬、乙○○，…，丙○○就說不能退錢，
    乙○○說要報警要告他們，然後就有打電話報警，我去的時
    候羅月芬、乙○○已經在場。…，甲○○不在場。」、「（
    問：甲○○何時到場？）丙○○打電話請他回來。甲○○回
    來，我就走了，我有看到警車在對面了。」、「（問：你在
    場待多久？）約十分鐘左右等語（原審法院98年度易字第15
    84號卷第49頁）；復於(2)原審法院審理中結證稱：（問：98
    年2月4日晚上7時許，你有無到臺中縣太平市○○路41、43
    號對面的「九九賣場」購物？）有。」、「（問：你進到該
    賣場以後，有無看見何情形？）看到乙○○及羅月芬，為了
    電蚊拍的事情與老闆丙○○、甲○○起爭執。」、「（問：
    乙○○有無對丙○○說什麼話？）他對老闆娘說要退錢，丙○○說已經換了那麼多次，不能退錢，乙○○說：「你是開
    黑店，東西壞掉不能退錢，幹你娘，我要報警，我要告到你
    倒店（臺語）」。…，因為我拿東西準備要付錢，我當時在
    櫃檯很近準備要結帳。」、「（問：乙○○對丙○○說話的
    時候語氣如何？）有點生氣的語氣。」、「（問：當時乙○○有無以手掌拍擊桌面？）有，當時乙○○面向櫃檯。」、
    「（問：你在「九九賣場」那裡待多久？）十幾分鐘左右。
    」、「（問：後來甲○○有無到場？）有，因為老闆娘會害
    怕，所以就打電話請她先生回來。」、「（問：你如何知道
    老闆娘會害怕？）老闆娘丙○○當時有點發抖，臉色很緊張
    ，趕快打電話請甲○○到店裡面。…，乙○○跑到外面打電
    話，我就在櫃檯與丙○○結帳，我結帳完後，甲○○就到場
    ，…，我經過甲○○與乙○○附近的時候，有聽到乙○○說
    他是開當舖的。」、「（問：甲○○與乙○○在賣場外面對
    話的音量如何？）也是滿大聲的，所以我有聽到乙○○說我
    是開當舖的。」、「（問：乙○○對甲○○說我是開當舖的
    時候，乙○○的神情及語氣為何？）很大聲、很激動。」等
    語甚詳（原審卷第20至23頁）。
  (二)綜合丙○○、甲○○及鄭文秀於警詢、偵查、原審法院審理
    中所證稱情節互核相符，無不可信之處。又羅月芬向丙○○
    購買電蚊拍後，已回店內更換多次，仍與被告再至上述「九
    九賣場」主張更換或退款，遭丙○○拒絕後，仍執意更換，
    進而與丙○○發生口角爭執，雙方緊張關係已升高。況且，
    若非電蚊拍有瑕疵，丙○○並無義務讓羅月芬更換或退款。
    丙○○亦非不曾讓羅月芬更換過，而係羅月芬主張更換之次
    數已逾丙○○之容忍程度。又依羅月芬本次再度前往「九九
    賣場」前，應已預見丙○○此次不願更換或退款，始邀集被
    告一同前往。而被告與羅月芬共同至「九九賣場」之目的，
    即在順利更換電蚊拍或退款，惟丙○○已堅決表現出不願更
    換之態度後，被告為達目的之唯一方式，即為提高語言之使
    用強度及增加肢體動作，試圖施加外在壓力，迫使丙○○接
    受其無法接受之方案，丙○○所證伊遭被告以言語侮辱及恫
    嚇之情節，與當時事件發生之緣由及過程相符，亦無違背經
    驗法則，應可採信。又甲○○到場向丙○○瞭解詳情後，所
    持態度與丙○○相同，對被告而言，欲達成原先設定之目的
    已更加困難，僅能再繼續增加壓力強度，進而對甲○○為上
    開恫嚇言語。是被告於上開時間、地點，各基於恐嚇危害安
    全之犯意，分別對丙○○及甲○○為上開恐嚇犯行，應可認
    定。
  (三)按刑法第305條所稱之恐嚇行為，應就行為當時之具體事實
    已否妨礙被害人意思決定自由或造成其心生畏怖，予以客觀
    之判斷。至於客觀上是否達於足使一般人心生畏怖之判斷，
    應就告知之內容、方法與態樣、被告之個人特殊情事等，自
    一般人之立場予以客觀判斷。查，被告對丙○○及甲○○為
    上開恫嚇言詞時，除以非友善之語氣及態度方式對話外，尚
    以拍桌及以大拇指指向自身臉部之方式，營造外部壓力之情
    狀。又被告與甲○○對話時，確有使用「開當鋪」之言語，
    亦據鄭文秀於原審法院審理時證述明確，衡之常情，經營當
    鋪之人雖然未必均係兇惡或習以暴力手段處理事務，但畢竟
    較易使人產生聯想，而經營當鋪與更換電蚊拍無涉，被告突
    以「開當鋪」之言語通知對方，顯非在介紹自身職業或相互
    交換經商之道所為，而有以揭露自身職業背景，營造恐嚇情
    境，造成丙○○及甲○○之恐懼感，自屬以惡害通知丙○○
    及甲○○，被告所揚稱之上開言語，各係加害生命、身體及
    財產之事，丙○○及甲○○又係經營賣場之人，交往並非複
    雜，顯非無視自己生命、身體及財產安全之人，足認丙○○
    及甲○○在此場合，經被告以上開言詞對渠等施加恫嚇後，
    已感受到生命、身體及財產受到威脅，而致生危害於安全甚
    明。
  (四)至於被告於原審法院審理中、本院審理中辯稱：鄭文秀未始
    終在場，且於另案審理時未為不利於被告之證言云云。然查
    ，鄭文秀於98年2月4日下午19時許，至丙○○經營之「九九
    賣場」購物，於進入該賣場時，被告及羅月芬已在櫃檯前，
    且於挑選物品完畢後，在該賣場櫃檯附近等候，並於甲○○
    到場後，趁空檔結帳完畢，於離去之際經過甲○○與被告所
    在位置附近等情，已如上開所述。依此，鄭文秀並非在被告
    及羅月芬進入「九九賣場」前即入內購物，亦非在該處等候
    警方到來才離去，故鄭文秀於原審法院另案審理中結證稱「
    甲○○回來，我就走了。」一節，與原審法院審理時所證一
    致，並無不同。再者，被告於98年2月4日警詢中已供稱：「
    （問：你到達該「九九賣場」時，除了你之外，現場有無其
    他人？）有我和羅月芬和老闆娘丙○○及店內約有五位客人
    等語（警卷第7頁背面），核與羅月芬先於98年2月4日警詢
    中指證稱：（問：當時丙○○侮辱你的場所，是在何處？該
    賣場是否有在營業？有無其他客人出入？）場所就在「九九
    賣場」，有在營業，有幾個不認識的客人出入等語（警卷第
    6頁），於原審法院另案審理中結證稱：「（問：當時店裡
    還有其他人在場？）他們離很遠，還有好幾個人。有的是丙○○認識的人。」等語相符（原審法院98年度易字第1584
    號卷第29頁）。足見，被告及羅月芬雖於案發時不認識證人
    鄭文秀，但鄭文秀乃被告出言恫嚇時在場之人無誤。此外，
    鄭文秀於上開時間，至「九九賣場」購物偶見本案爭執，並
    眼見及聽聞相關人等對話及舉動，復與本案相關當事人無任
    何利害關係，證言自堪採信。再者，鄭文秀於原審法院另案
    審理時所為證言，係就丙○○及甲○○是否犯毀損、公然侮
    辱及恐嚇等罪作證，而非被告有無對丙○○及甲○○為恫嚇
    言詞，被告是否犯本案之罪並非鄭文秀原審法院另案審理中
    結證時之待證事項，鄭文秀未於原審法院另案審理時為不利
    於被告之證述，乃案件審理範圍所致，自難據此將鄭文秀於
    原審法院另案審理中之證言解為有利於被告之認定。
  (五)另被告於原審法院審理時辯稱丙○○及甲○○係犯妨害名譽
    等案件起訴後第一審審理中始再主張本案案情，顯係遭起訴
    及受有罪判決後，為圖報復所為之誣告犯行云云。然查，被
    告告訴丙○○及甲○○犯毀損及公然侮辱等案件，經檢察官
    於98年4月16日偵查終結後提起公訴，原審法院於98年7月10
    日以98年度易字第1584號判決判處丙○○應執行拘役二十日
    、甲○○拘役十五日，丙○○及甲○○不服提起上訴，由本
    院於98年10月13日以98年度上易字第1353號判決上訴駁回而
    告確定，有上開判決書影本及正本在卷可稽。是丙○○及甲○○所犯上開案件，固經檢察官起訴及法院判決確定在先，
    惟該案審判範圍並非在於被告有無對丙○○及甲○○犯恫嚇
    等罪行，亦不足以僅因被告為該案被害人即認被告未為本案
    恐嚇等犯罪。此外，本案係發生於98年2月4日下午19時許，
    而丙○○及甲○○各於同年月5日及7日警詢中已指訴遭被告
    恐嚇一節，已如上述，是丙○○及甲○○並非因遭起訴或判
    決後，始主張原先於警詢所未主張之事項。被告上開所辯，
    尚不足為其有利之認定，附此說明。
  (六)另查，羅月芬於原審法院審理中雖結證稱：「我對丙○○說
    電蚊拍不能用，丙○○說我換了三、四次，我說沒有，我只
    有換二次，那個不能用，我不要用插電的，希望換電池的。
    丙○○就拒絕我，並罵我。」、「（問：乙○○有沒有與丙○○講話？）有，乙○○對丙○○說：你就換給她就好了。
    」、「（問：乙○○有無對丙○○說：「幹妳娘雞掰，你是
    開黑店，我是開當舖，你要注意，我要你「九九賣場」關門
    ，告到你悽慘落魄」？）沒有。」、「（問：你與乙○○在
    櫃檯前向丙○○表示要退錢時，櫃檯附近還有無其他人？）
    都沒有人。」、「（問：櫃檯附近有無鄭文秀在場？）沒有
    。」、「（問：甲○○到場後，乙○○有無對甲○○說：乙○○說：「你卡注意，我是開當舖的！」？）沒有。」云云
    （原審卷第27、28頁）。然被告與羅月芬為男女朋友關係，
    且被告陪同羅月芬前去「九九賣場」欲更換電蚊拍或退款，
    並因丙○○及甲○○不願更換而涉犯本案，羅月芬於人情義
    理上已對被告有所虧欠，且與丙○○及甲○○利害相反，羅
    月芬於原審法院審理時之證言難期客觀，復與丙○○、甲○○及鄭文秀所證情節不符，自不足採為被告有利之認定。
  (七)依上理由，乃認被告被訴犯刑法第305條恐嚇、同法第309條
    第1項公然侮辱等罪，事證明確，予以論罪科刑，並無違誤
    ，就被告犯罪各為量處拘役二十日、二十日，定應執行刑有
    期徒刑三十日之量刑，亦稱妥適，被告猶以上開理由否認犯
    罪提起上訴，自無可採，為無理由，應予以駁回。
  (八)至於被告於本院審理中另提出伊對鄭文秀、丙○○、甲○○
    等人犯偽造證之告發狀一件，依據上開之說明，仍無從執為
    對被告有利之認定。
四、按「當事人、代理人、辯護人或輔佐人聲請調查之證據，法
    院認為不必要者，得以裁定駁回之。下列情形，應認為不必
    要：「一不能調查者。二與待證事實無重要關係者。三待證
    事實已臻明瞭無再調查之必要者。四同一證據再行聲請者。
    」，刑事訴訟法第163條之2定有明文。被告於本院審理中聲
    請傳喚警員張聖民到庭為證，資以證明伊未出言恐嚇丙○○
    、甲○○云云。此查，本案係臺中縣警察局太平分局新平派
    出所值班員警接獲報案後，通知是時巡邏員警張聖民、施宗
    源二人至現場處理，有職務報告書一件附於警卷第1頁可憑
    ，而其一警員施宗源已於原審法院98年6月9日下午15時50分
    審理中到庭結證稱是打電話報案後其與張聖民二人皆獲值班
    警員通報才到場等語，亦即並非警員在場時被告有出言恐嚇
    ，該二警員並未親自見聞被告有無出言恐嚇張雪芬、甲○○
    二人至明，且被告犯本件恐嚇等罪，事證已臻明確，待證事
    實已明，被告於待證事實已明之情況下被告於上訴理由狀內
    聲請傳喚張聖民到庭為證即無必要，應予以駁回。
五、據上論斷，應依刑事訴訟法第373條、第368條，判決如主文
    。
本案經檢察官丁○○到庭執行職務。
中    華    民    國    99    年    7     月    1     日
            刑事第三庭    審判長法  官  王  增  瑜
                                法  官  吳  進  發
                                法  官  梁  堯  銘
以上正本證明與原本無異。
不得上訴。
                                書記官  陳  玫  伶
中    華    民    國    99    年    7     月    1     日

司法院資訊處製作；財團法人民間司法改革基金會備份。
